臺灣高等法院刑事判決
110年度上訴字第1518號
上  訴  人  
即  被  告  范銘聰


上列上訴人即被告因詐欺等案件，不服臺灣臺北地方法院109年
度訴字第1156號，中華民國110年3月17日第一審判決（起訴案號
：臺灣臺北地方檢察署109年度偵字第16390號，移送併辦案號：
臺灣新北地方檢察署109年度偵字第13943號），提起上訴，本院
判決如下：
    主  文
原判決撤銷。
范銘聰犯三人以上共同詐欺取財罪，處有期徒刑拾月。
扣案之手機壹支，沒收之。
    事  實
一、范銘聰於民國109年3月16日，在報紙上見到求職廣告，即與
    真實姓名、年籍不詳、自稱為「潘先生」之成年男子（下稱
    「潘先生」）聯繫應徵後，知悉工作內容僅係依指示至自動
    櫃員機提領款項，即可獲得日薪新臺幣（下同）1,500之報
    酬，依其智識程度及社會生活經驗，可預見「潘先生」應係
    詐欺集團成員，倘依指示從事所述之工作，除將成為遂行詐
    欺犯罪之一環，使他人致生財產損害外，且得以隱匿或掩飾
    不法所得之去向，同時亦將因而參與以實施詐欺為手段，具
    持續性、牟利性之具有結構性之詐欺犯罪組織，詎其為求賺
    取報酬，竟基於參與犯罪組織之不確定故意，加入由「潘先
    生」、真實姓名、年籍不詳、自稱「項先生」（下稱「項先
    生」）、「梁先生」（下稱「梁先生」）等成年男子所組成
    之三人以上，以實施詐術為手段具有持續性、牟利性之有結
    構性之詐欺集團組織（下稱本案詐欺集團），擔任實際提領
    詐騙款項之「車手」，負責依「項先生」之指示，前往指定
    地點取得人頭帳戶金融卡、密碼後，並持之提領詐欺所得款
    項轉交本案詐欺集團成年成員，而與「潘先生」、「項先生
    」、「梁先生」及所屬本案詐騙集團成年成員，共同意圖為
    自己不法之所有，基於三人以上共同詐欺取財及洗錢之犯意
    聯絡，由本案詐欺集團成年成員於109年4月1日17時20分許
    ，去電高麗安，佯稱：因網路購物工作人員疏失，導致帳戶
    被重複扣款，需操作提款機始能更正云云，致高麗安陷於錯
    誤，乃依其指示，於109年4月1日20時10分許，匯款2萬123
    元至鄭旭峰所申設第一商業銀行（下稱第一銀行）帳號000-
    00000000000號帳戶（鄭旭峰所涉幫助詐欺罪嫌，現由檢察
    官發布通緝中）。范銘聰於同日下午，依「項先生」之指示
    ，先至指定地點取得上開鄭旭峰第一銀行帳戶之提款卡及密
    碼，再於同日20時33分許，前往臺北市○○區○○○路0段00號第
    一銀行設置之自動櫃員機，將高麗安上開匯入之款項提領後
    ，至指定地點將之交付「梁先生」，而輾轉交付與詐欺集團
    上手，以此等迂迴層轉之方式，掩飾詐欺犯罪所得之本質及
    去向，范銘聰並因而獲得2,900元之報酬。嗣因高麗安察覺
    有異，始知受騙，乃報警處理。范銘聰於109年4月2日15時2
    2分許，依本案詐欺集團成員指示，前往新北市○○區○○路00
    號統一超商昌展門市（下稱統一超商）領取包裹時，為警上
    前盤查發現該包裹內有人頭帳戶金融卡時，乃接受調查，於
    有偵查權限之警察機關尚未發覺其有持上開鄭旭峰第一銀行
    帳戶之提款卡及密碼領取高麗安遭詐騙款項之加重詐欺、洗
    錢等犯行前，主動提出上開鄭旭峰第一銀行帳戶之提款卡，
    並向警員坦承上開加重詐欺、洗錢等犯行，而自首接受裁判
    。
二、案經高麗安訴由臺北市政府警察局中山分局報告臺灣臺北地
    方檢察署（下稱臺北地檢署）檢察官偵查起訴及新北市政府
    警察局海山分局（下稱海山分局）報告臺灣新北地方檢察署
    （下稱新北地檢署）檢察官移送併辦。
    理  由
一、證據能力部分
  ㈠按組織犯罪防制條例第12條第1項中段規定：「訊問證人之筆
    錄，以在檢察官或法官面前作成，並經踐行刑事訴訟法所定
    訊問證人之程序者為限，始得採為證據」，係以立法排除被
    告以外之人於警詢或檢察事務官調查中所為之陳述，得適用
    刑事訴訟法第159條之2、第159條之3及第159條之5之規定，
    是證人於警詢時之陳述，於違反組織犯罪防制條例案件，即
    絕對不具有證據能力，自不得採為判決基礎。上開規定係排
    除一般證人於警詢陳述之證據能力之特別規定，然被告於警
    詢之陳述，對被告本身而言，則不在排除之列（最高法院10
    2年度台上字第2653號判決意旨參照）。查證人即告訴人高
    麗安及證人鄭旭峰於警詢時之陳述，均屬被告以外之人於審
    判外之陳述，依前揭規定及說明，於違反組織犯罪防制條例
    之罪名，即絕對不具證據能力，不得採為判決基礎（然就加
    重詐欺取財及洗錢等其餘罪名則不受此限制）。又上訴人即
    被告范銘聰於警詢時之陳述，對於被告自己而言，則屬被告
    之供述，為法定證據方法之一，自不在組織犯罪防制條例第
    12條第1項規定之排除之列，除有不得作為證據之例外，自
    可在有補強證據之情況下，作為證明被告自己犯罪之證據。
  ㈡按被告以外之人於審判外之言詞或書面陳述，雖不符刑事訴
    訟法第159條之1至第159條之4之規定，而經當事人於審判程
    序同意作為證據，法院審酌該言詞陳述或書面陳述作成時之
    情況，認為適當者，亦得為證據；當事人、代理人或辯護人
    於法院調查證據時，知有第159條第1項不得為證據之情形，
    而未於言詞辯論終結前聲明異議者，視為有前項之同意；刑
    事訴訟法第159條之5定有明文。查本判決下列認定事實所引
    用之被告以外之人於審判外所為之供述證據資料，公訴人及
    被告對本院提示之卷證，均表示對於證據能力沒有意見而不
    予爭執，且迄至言詞辯論終結前亦未再聲明異議（見本院卷
    第145、197、198頁），本院審酌上開證據資料製作時之情
    況，尚無違法不當或證明力明顯過低之瑕疵，亦認以之作為
    證據，應屬適當。
  ㈢本判決下列認定事實所引用之非供述證據，並無證據證明係
    公務員違背法定程序取得之證據，且與本件待證事實具有自
    然之關聯性，均得作為證據。
二、認定事實所憑之證據及理由
  ㈠上開事實欄一所示之犯罪事實，迭據被告於原審及本院審理
    時坦承不諱（見原審卷第78頁，本院卷第142、200頁），並
    有被告提領詐欺所得款項之監視器畫面翻拍照片、被告與「
    項先生」之通訊軟體LINE對話紀錄、蒐證照片、被告提出之
    報紙等證據資料在卷可稽（見臺北地檢署109年度偵字第163
    90號卷【下稱偵16390卷】第19至21、93頁，新北地檢署109
    年度偵字第13943號卷【下稱偵13943卷】第43至50、133至1
    35頁），又告訴人遭詐騙而將款項匯入鄭旭峰上開第一銀行
    帳戶內之經過，亦據告訴人及證人鄭旭峰於警詢時分別證述
    在卷（見偵16390卷第117至123頁，偵13943卷第25、26頁）
    ，復有鄭旭峰上開第一銀行開戶資料、歷史交易明細、鄭旭
    峰提出之LINE對話紀錄、寄件單、報案紀錄、告訴人之中國
    信託商業銀行存摺明細、報案紀錄、海山分局扣押筆錄及扣
    押物品目錄表等件附卷可憑（見偵16390卷第97至99、125至
    133、157至159頁，偵13943卷第33至36、53至61、65至73、
    113至132頁），並有鄭旭峰上開第一銀行帳戶提款卡1張及
    存摺1本等物扣案可佐，是依上述補強證據已足資擔保被告
    上開任意性自白與事實相符，應可採信。
  ㈡按組織犯罪防制條例所稱之犯罪組織，係指三人以上，以實
    施強暴、脅迫、詐欺、恐嚇為手段或最重本刑逾5年有期徒
    刑之罪，所組成具有持續性及牟利性之有結構性組織；而所
    稱有結構性組織，係指非為立即實施犯罪而隨意組成，不以
    具有名稱、規約、儀式、固定處所、成員持續參與或分工明
    確為必要，此為組織犯罪防制條例第2條第1、2項分別定有
    明文。依被告所述之犯罪情節及告訴人遭詐騙之經過，可知
    被告所參與之本案詐欺集團，其成員均係以詐騙他人金錢獲
    取不法所得為目的，分別撥打電話或負責上下聯繫、指派工
    作或擔任車手提領款項，堪認其所參與者，係透過縝密之計
    畫與分工，成員彼此相互配合，由多數人所組成之於一定期
    間內存續以實施詐欺為手段而牟利之具有完善結構之組織，
    其屬三人以上，以實施詐術為手段，所組成之具有持續性及
    牟利性之有結構性組織之犯罪組織之事實，堪以認定。被告
    在犯罪組織中僅負責依指示前往自動櫃員機提領款項，並將
    詐得款項上繳詐欺集團之工作，雖參與本案詐欺集團，但非
    發起、主持、操縱或指揮該犯罪組織之人，亦堪認定。
  ㈢按洗錢之前置犯罪完成，取得財產後所為隱匿或掩飾該財產
    的真實性質、來源、所在地、處置、轉移、相關的權利或所
    有權之行為，固為典型洗錢行為無疑，然於犯罪人為前置犯
    罪時，即提供帳戶供犯罪人作為取得犯罪所得之人頭帳戶，
    或於其後交付犯罪所得款項製造金流斷點，致無法查得犯罪
    所得流向等，均會產生掩飾或隱匿該犯罪不法所得真正去向
    之洗錢效果。亦即，從犯罪者之角度觀察，犯罪行為人為避
    免犯行遭查獲，會盡全力滅證，但對於犯罪之成果即犯罪所
    得，反而會盡全力維護，顯見洗錢犯罪本質上本無從確知犯
    罪行為之存在，僅為合理限制洗錢犯罪之處罰，乃以不法金
    流與特定犯罪有連結為必要。是以，依犯罪行為人取得該不
    法金流之方式，已明顯與洗錢防制規定相悖，有意規避洗錢
    防制規定，為落實洗錢防制，避免不法金流流動，自不以提
    供帳戶為限，亦包括取得款項後，將款項交予犯罪組織之其
    他成員，致無法或難以追查犯罪所得去向之洗錢結果。本次
    修法既於立法理由中明示掩飾不法所得去向之行為亦構成洗
    錢，則以匯款或交付現金等方式，致產生掩飾或隱匿不法犯
    罪所得真正去向之行為，亦屬洗錢防制法第14條第1項所規
    範之洗錢類型（最高法院108年度台上字第1744號判決意旨
    參照）。查被告於提領詐騙款項後，將款項攜至指定地點交
    付予「梁先生」，製造金流之斷點，致無從或難以追查前揭
    犯罪所得，而掩飾或隱匿該犯罪所得之去向，自屬洗錢防制
    法所規範之洗錢行為。
  ㈣按共同正犯之成立，祇須具有犯意之聯絡，行為之分擔，既
    不問犯罪動機起於何人，亦不必每一階段犯行，均經參與（
    最高法院34年上字第862號判例意旨參照）；共同正犯間，
    非僅就其自己實施之行為負其責任，並在犯意聯絡之範圍內
    ，對於他共同正犯所實施之行為，亦應共同負責（最高法院
    32年上字第1905號判例意旨參照）。換言之，共同實施犯罪
    行為之人，在合同意思範圍以內，各自分擔犯罪行為之一部
    ，相互利用他人之行為，以達其犯罪之目的者，即應對於全
    部所發生之結果，共同負責。另共同正犯之意思聯絡，原不
    以數人間直接發生者為限，即有間接之聯絡者，亦包括在內
    ，如甲分別邀約乙、丙犯罪，雖乙、丙間彼此並無直接之聯
    絡，亦無礙於其為共同正犯之成立（最高法院77年台上字第
    2135號判例意旨參照）。查一般詐欺集團之犯罪型態及模式
    ，自收集被害人個人資料、撥打電話等方式實行詐欺、提領
    詐得款項、繳回贓款、分贓等各階段，乃需由多人縝密分工
    方能完成之集團性犯罪，倘其中有任一環節脫落，顯將無法
    順遂達成詐欺集團詐欺取財之結果。被告於加入本案詐欺集
    團後，雖非居於核心地位，亦未自始至終參與各階段之犯行
    ，然其主觀上對該詐欺集團呈現細密之多人分工模式及彼此
    扮演不同角色、分擔相異工作而屬有結構性組織等節，已有
    所認知，且其所參與者既係本件整體詐欺取財犯罪計畫不可
    或缺之重要環節，而與本案詐欺集團其他成員間，在合同意
    思範圍內，各自分擔犯罪行為之一部，彼此相互利用他人之
    行為，最終共同達成其等詐欺取財犯罪之目的，則被告自應
    就其參與之詐欺取財犯行，同負全責。是被告與「潘先生」
    、「項先生」、「梁先生」及所屬本案詐欺集團成年成員間
    ，就事實欄一所載之犯行，均有犯意聯絡及行為分擔甚明。
  ㈤綜上所述，本案事證明確，被告確實有為事實欄一所載之參
    與犯罪組織、加重詐欺及洗錢等犯行，堪予認定。
三、論罪
  ㈠核被告如事實欄一所為，係犯組織犯罪防制條例第3條第1項
    後段之參與犯罪組織罪、刑法第339條之4第1項第2款之三人
    以上共同詐欺取財罪及洗錢防制法第14條第1項、第2條第2
    款之洗錢罪。
  ㈡新北地檢署109年度偵字第13943號移送併辦意旨與本案為同
    一案件，具有實質上一罪關係，應為起訴效力所及，本院自
    應併予審理。
  ㈢被告與「潘先生」、「項先生」、「梁先生」及所屬本案詐
    欺集團成年成員間，就事實欄一所示犯行，具犯意聯絡及行
    為分擔，屬共同正犯。
  ㈣查被告參與犯罪組織即詐欺集團之著手行為，即加入犯罪組
    織與其加重詐欺、洗錢之行為雖非同一，然加重詐欺及洗錢
    行為係在其繼續參與犯罪組織中所為，二者仍有部分合致；
    且其參與該詐欺集團之犯罪組織，即係依其前開分工開始實
    施加重詐欺及洗錢犯行，是其參與該犯罪組織，顯係以實施
    加重詐欺及洗錢犯行作為其目的，揆諸上開說明，自不能將
    參與犯罪組織及加重詐欺、洗錢論以數行為，而予以併罰，
    以免過度評價，故其如事實欄一所載參與犯罪組織、加重詐
    欺及洗錢等犯行，應論以一行為觸犯數罪名之想像競合犯，
    從一重以加重詐欺罪處斷。
  ㈤本件有刑法第62條自首規定之適用：
　⒈按刑法第62條規定，對於未發覺之罪自首而受裁判者，減輕
    其刑。但有特別規定者，依其規定。所謂發覺，係指有偵查
    犯罪職權之公務員已知悉犯罪事實與犯罪之人而言，此固非
    以有偵查犯罪職權之機關或人員確知其人犯罪無誤為必要，
    而於對其發生嫌疑時，即得謂為已發覺；但此項對犯人之嫌
    疑，仍須有確切之根據得為合理之可疑者，始足當之，若單
    純主觀上之懷疑，要不得謂已發生嫌疑，或僅係推測其已發
    生而與事實巧合，均與已發覺之情形有別（最高法院72年度
    台上字第641號、75年度台上字第1634號判決意旨參照）。
    又裁判上一罪之想像競合犯，其部分犯罪事實有無為偵查機
    關發覺，是否成立自首，無論從想像競合犯之本質、自首之
    立法意旨、法條編列之體系解釋，抑或實體法上自首及訴訟
    法上案件單一性中，關於「犯罪事實」之概念等各個面向以
    觀，均應就想像競合犯之各個罪名，分別觀察認定，方符合
    法規範之意旨。就此以觀，行為人就未發覺之重罪部分之犯
    罪事實，主動供出，接受裁判，於從該重罪處斷時，應認有
    自首減輕其刑規定之適用，始合乎該法條之文義及立法意旨
    ，並符事理之平及國民之法律感情，自無因科刑上從一重處
    斷之結果，而剝奪行為人享有自首減刑寬典之理。從而，若
    輕罪部分之犯罪事實先被發覺，重罪部分之犯罪事實自首於
    後，法院從一重罪處斷時，自得依自首之規定減輕其刑（最
    高法院108年度台上大字第3563號裁定意旨參照）。
　⒉經查，本件查獲之過程，係海山分局偵查隊負責承辦詐欺案件之員警接獲內容為在統一超商有1裝有金融卡及存摺（包含取貨後3碼及取貨人姓名）包裹之情資，由海山分局埔墘派出所員警王羽宣、楊曜擎於109年4月2日下午，前往統一超商埋伏、等待領取上開包裹之人，至同日下午3時22分許，被告前往上開統一超商領取上開包裹，王羽宣、楊曜擎即上前盤查，請被告打開包裹，確認其內裝有7張人頭帳戶提款卡（即楊凱宇名義之玉山商業銀行、臺新國際商業銀行、彰化商業銀行、永豐商業銀行、中國信託商業銀行、中華郵政股份有限公司、國泰世華銀行等帳戶金融卡各1張）等物，乃由後續前往統一超商之海山分局偵查隊員警李永淨帶回海山分局進行調查，被告於接受李永淨詢問時，主動交出鄭旭峰上開第一銀行帳戶提款卡，並供出其如事實欄一提領本件詐欺款項之加重詐欺取財及洗錢等犯行之過程，為被告所是認，並經證人王羽宣、楊曜擎、李永淨於本院審理時證述屬實（見本院卷第202至215頁），且有海山分局109年4月2日搜索扣押筆錄、扣押物品目錄表在卷可參（見偵13943卷第28至31、33至36頁），及上開金融卡、提款卡等物扣案可證。且李永淨於本院審理時證稱：查獲被告當天，除了得知統一超商有內裝金融卡的情資外，並不知道被告還有領取其他包裹，只是我們詢問被告是否還有去領其他包裹，被告自行提出鄭旭峰第一銀行提款卡等語（見本院卷第209、210頁）。由上可知，警方雖接獲統一超商有一內裝金融卡之包裹之情資，因而查獲被告參與本案詐欺集團之參與組織犯罪犯行，然被告當場為警查扣之人頭帳戶金融卡內，並無事實欄一加重詐欺及洗錢等犯行所用之鄭旭峰第一銀行提款卡，且於被告為警查獲當時，偵查機關亦未發覺事實欄一所示加重詐欺及洗錢等犯行，則被告於此之前，主動提出鄭旭峰第一銀行提款卡，並供出事實欄一所示提領詐欺款項之加重詐欺取財及洗錢等犯行，核與自首要件相符。從而，被告就未發覺之重罪部分之犯罪事實（即事實欄一所示加重詐欺及洗錢等犯行），主動供出，接受裁判，於從該重罪之加重詐欺罪處斷時，應認有刑法第62條規定減輕其刑規定之適用。
  ㈥至刑法第59條規定之酌量減輕其刑，必須犯罪另有特殊之原
    因與環境，在客觀上足以引起一般同情，認為即使予以宣告
    法定最低度刑，猶嫌過重者，始有其適用。此所謂法定最低
    度刑，固包括法定最低本刑；惟遇有其他法定減輕之事由者
    ，則應係指適用其他法定減輕事由減輕後之最低度刑而言。
    倘被告別有其他法定減輕事由者，應先適用法定減輕事由減
    輕其刑後，猶認其犯罪之情狀顯可憫恕，即使科以該減輕後
    之最低度刑仍嫌過重者，始得適用刑法第59條規定酌量減輕
    其刑。而此項犯罪情狀是否顯可憫恕而酌量減輕其刑之認定
    ，亦屬法院得依職權自由裁量之事項。查被告所犯加重詐欺
    罪，經依刑法第62條規定減輕其刑後，要無情輕法重之憾。
    況被告雖非犯罪主導者，但仍有配合本案詐欺集團成員之指
    示，擔任實際提領詐欺款項之車手，而共同遂行詐騙他人財
    物之犯行，對於本案詐騙集團犯罪之涉入程度非淺，觀其犯
    罪之情狀及涉入集團程度，並無客觀上顯可憫恕之處，自無
    刑法第59條酌減其刑之適用。
四、上訴之判斷
    原審審理後，認被告犯罪事證明確，予以論罪科刑，固非無
    見。惟本件有刑法第62條規定減輕其刑之適用，已如前述，
    原審認被告就想像競合犯輕罪之參與犯罪組織犯行部分，既
    已先經偵查機關發覺，則被告縱使於偵查機關未發覺事實欄
    一加重詐欺、洗錢等犯行前，主動提出鄭旭峰上開第一銀行
    帳戶提款卡，並供出事實欄一所載加重詐欺、洗錢等犯行，
    亦不符合自首要件，而未依上開規定減輕其刑，容有未洽。
    被告執此提起上訴，為有理由，則原判決既有上開違誤之處
    ，自屬無可維持，應由本院予以撤銷改判。
五、科刑審酌事項
  ㈠爰以行為人之責任為基礎，審酌被告不思循正當途徑賺取所
    需，加入本案詐欺集團擔任提領詐欺款項之車手，遂行詐欺
    集團財產犯罪，造成告訴人受有財產損失，且隱匿、掩飾犯
    罪所得去向，且隱匿或掩飾該等特定犯罪所得之去向及所在
    ，使檢警單位難以追緝，顯見其法治觀念已有嚴重偏差，所
    為顯不可取；惟念其犯後尚能主動供出事實欄一加重詐欺、
    洗錢等犯行而接受裁判，並於偵查及審理中對如事實欄一所
    載犯行坦承不諱（符合洗錢防制法第16條第2項、組織犯罪
    防制條例第8條第1項後段自白減刑規定之有利量刑因子），
    復於原審審理中勉力與告訴人以2萬123元達成和解，並承諾
    分期賠償告訴人，且陸續於110年2月8日、3月9日、4月8日
    、5月5日、6月9日、7月8日、8月9日，分別給付1,000元、1
    ,000元、1,000元、1,000元、3,000元、2,000元、2,000元
    ，有原審和解筆錄及匯款單據等件在卷可稽（見原審卷第55
    至56頁，本院卷第149至155頁），足見其確有悔意，兼衡其
    於本案詐欺集團之參與情節、擔任之分工角色、犯罪動機、
    目的、手段、素行、告訴人所受損害程度、被告自述本案獲
    利2,900元（見原審卷第43頁），衡酌其自陳空大商學系肄
    業之智識程度、曾在大陸擔任油漆產品的銷售業務、目前擔
    任保全、月薪約2萬6,000元至3萬2,000元、另有在菜市場兼
    職之家庭經濟生活狀況（見原審卷第70頁）等一切情狀，改
    量處如主文第2項所示之刑。
　㈡不予宣告強制工作之說明：
　⒈按「發起、主持、操縱或指揮犯罪組織者，處3年以上10年以
    下有期徒刑，得併科新臺幣1億元以下罰金；參與者，處6月
    以上5年以下有期徒刑，得併科新臺幣1千萬元以下罰金。但
    參與情節輕微者，得減輕或免除其刑。」、「犯第1項之罪
    者，應於刑之執行前，令入勞動場所，強制工作，其期間為
    3年。」雖為組織犯罪防制條例第3條第1項、第3項所明文。
    然上開條例第3條第3項宣告刑前強制工作部分，並未依個案
    情節，區分行為人是否具有反社會的危險性及受教化矯治的
    必要性，一律宣付刑前強制工作3年。然則，衡諸該條例所
    規定之強制工作，性質上原係對於有犯罪習慣，或因遊蕩、
    懶惰成習而犯罪者，所為之處置，修正後該條例既已排除常
    習性要件，從而，本於法律合憲性解釋原則，依司法院釋字
    第471號關於行為人有無預防矯治其社會危險性之必要，及
    比例原則等與解釋意旨不相衝突之解釋方法，為目的性限縮
    ，對犯該條例第3條第1項之參與犯罪組織罪者，視其行為之
    嚴重性、表現之危險性、對於未來行為之期待性，以及所採
    措施與預防矯治目的所需程度，於有預防矯治其社會危險性
    之必要，且符合比例原則之範圍內，由法院依該條例第3條
    第3項規定，一併宣告刑前強制工作（最高法院刑事大法庭1
    08年度台上大字第2306號裁定意旨參照）。
　⒉本案被告雖犯組織犯罪防制條例第3條第1項後段之參與犯罪
    組織罪，然審酌被告於加入本案詐欺集團前，曾在大陸工作
    20年，擔任油漆產品的銷售業務，107年9月間，回臺從事農
    業，目前擔任保全，另有在菜市場兼職賣虱目魚肚等情（見
    原審卷第70、85頁），可認被告目前另有正當合法之工作，
    是由其參與本案詐欺集團犯罪組織之期間、參與之情節、分
    擔之行為，暨因此所表現之危險性，均尚非至重，以及其尚
    非遊蕩、懶惰成性，目前尚有固定之工作等情以觀，尚難認
    非使其為強制工作外，已無其他方法為教化以防免其未來對
    於社會危險性。揆諸前開裁定意旨，因認對被告於參與詐欺
    集團犯罪組織期間而犯本案所宣告之有期徒刑，應已足收教
    化及預防、矯治之目的，尚無應宣告令予強制工作之必要，
    以符比例原則。
六、沒收：
　㈠被告於原審準備程序時供稱：原本約定日薪1,500元，但因10
    9年4月1日工作超時，所以多給500元，另外又有900元車資
    ，故我當天共拿了2,900元報酬等語（見原審卷第43頁），
    可知被告本案犯行獲得報酬2,900元，本應予以諭知沒收、
    追徵。然被告已與告訴人以2萬123元達成和解，迄今已給付
    合計約1萬1,000元，有原審和解筆錄及匯款單據等件在卷可
    稽（見原審卷第55至56頁，本院卷第149至155頁），是被告
    所賠付告訴人之金額已超過其犯罪所得，已達沒收制度剝奪
    被告犯罪所得之立法目的，如仍諭知沒收其犯罪所得，容有
    過苛之虞，是依刑法第38條之2第2項規定，就被告上開犯罪
    所得，不予諭知沒收及追徵。
　㈡扣案之被告手機1支（見偵13943卷第31頁），且係供其與「
    項先生」聯繫所用，此有手機內LINE對話紀錄在卷可參（見
    偵13943卷第44至47頁），是上開手機為其所有供本案犯罪
    所用之物，應依刑法第38條第2項前段規定宣告沒收。
　㈢扣案之鄭旭峰上開第一銀行提款卡1張（見偵13943卷第36頁
    ），雖係供本案詐欺取財犯行使用之提款卡，且為被告所持
    用，惟上開人頭帳戶之提款卡係屬鄭旭峰所有，被告並無事
    實上處分權，又該提款卡本身並無一定之財產價值，並可透
    過相關程序而使其失去功用，且沒收上開物品欠缺刑法上之
    重要性，亦非違禁物，爰依刑法第38條之2第3項規定，不予
    宣告沒收。另扣案之其餘人頭帳戶提款卡共9張、存摺1本（
    見偵13943卷第31頁、第36頁），均與被告本案犯行無直接
    關聯，爰不為沒收之諭知。
　㈣按洗錢防制法第18條規定「犯第14條之罪，其所移轉、變更
    、掩飾、隱匿、收受、取得、持有、使用之財物或財產上利
    益，沒收之；犯第15條之罪，其所收受、持有、使用之財物
    或財產上利益，亦同（第1項）。以集團性或常習性方式犯
    第14條或第15條之罪，有事實足以證明行為人所得支配之前
    項規定以外之財物或財產上利益，係取自其他違法行為所得
    者，沒收之（第2項）。對於外國政府、機構或國際組織依
    第21條所簽訂之條約或協定或基於互惠原則，請求我國協助
    執行扣押或沒收之案件，如所涉之犯罪行為符合第3條所列
    之罪，不以在我國偵查或審判中者為限（第3項）。」，關
    於犯罪行為人犯洗錢防制法第14條之罪，其所掩飾之財物本
    身僅為洗錢之標的，難認係供洗錢所用之物，故洗錢行為之
    標的除非屬於前置犯罪之不法所得，而得於前置犯罪中予以
    沒收者外，既非本案洗錢犯罪之工具及產物，亦非洗錢犯罪
    所得，尤非違禁物，尚無從依刑法沒收規定予以宣告沒收，
    自應依上開第18條第1項前段規定予以宣告沒收。此規定係
    採義務沒收主義，祇要合於前述規定，法院即應為相關沒收
    之諭知，然該洗錢行為之標的是否限於行為人者始得宣告沒
    收，法無明文，是倘法條並未規定「不問屬於犯罪行為人與
    否均沒收」時，自仍以屬於被告所有者為限，始應予沒收。
    本件被告如事實欄一犯行，除前開獲取之報酬2,900元外，
    其餘款項均層轉其他成員以上繳該詐欺集團，如前說明，並
    非被告所有，亦非在其實際掌控中，則被告就此部分洗錢之
    標的本不具所有權及事實上管領權，自無庸依前開規定宣告
    沒收。
據上論斷，應依刑事訴訟法第369條第1項前段、第364條、第299
條第1項前段，判決如主文。
本案經檢察官鄭東峯提起公訴，檢察官李冠輝移送併辦，被告提
起上訴後，經檢察官洪威華到庭執行職務。
中　　華　　民　　國　　110 　年　　11　　月　　19　　日
                  刑事第二十一庭審判長法　官  林怡秀
                                      法　官  胡宜如
                                      法　官  蔡羽玄
以上正本證明與原本無異。
如不服本判決，應於收受送達後20日內向本院提出上訴書狀，其
未敘述上訴之理由者並得於提起上訴後20日內向本院補提理由書
（均須按他造當事人之人數附繕本）「切勿逕送上級法院」。
                                      書記官  林虹雯
中　　華　　民　　國　　110 　年　　11　　月　　22　　日
附錄：本案論罪科刑法條全文
組織犯罪防制條例第3條
發起、主持、操縱或指揮犯罪組織者，處3年以上10年以下有期
徒刑，得併科新臺幣1億元以下罰金；參與者，處6月以上5年以
下有期徒刑，得併科新臺幣1千萬元以下罰金。但參與情節輕微
者，得減輕或免除其刑。
具公務員或經選舉產生之公職人員之身分，犯前項之罪者，加重
其刑至二分之一。
犯第1項之罪者，應於刑之執行前，令入勞動場所，強制工作，
其期間為3年。
前項之強制工作，準用刑法第90條第2項但書、第3項及第98條第
2項、第3項規定。
以言語、舉動、文字或其他方法，明示或暗示其為犯罪組織之成
員，或與犯罪組織或其成員有關聯，而要求他人為下列行為之一
者，處3年以下有期徒刑，得併科新臺幣3百萬元以下罰金：
一、出售財產、商業組織之出資或股份或放棄經營權。
二、配合辦理都市更新重建之處理程序。
三、購買商品或支付勞務報酬。
四、履行債務或接受債務協商之內容。
前項犯罪組織，不以現存者為必要。
以第5項之行為，使人行無義務之事或妨害其行使權利者，亦同
。
第5項、第7項之未遂犯罰之。

洗錢防制法第14條
有第二條各款所列洗錢行為者，處7年以下有期徒刑，併科新臺
幣5百萬元以下罰金。
前項之未遂犯罰之。
前二項情形，不得科以超過其特定犯罪所定最重本刑之刑。

中華民國刑法第339條之4
犯第339條詐欺罪而有下列情形之一者，處1年以上7年以下有期
徒刑，得併科1百萬元以下罰金：
一、冒用政府機關或公務員名義犯之。
二、三人以上共同犯之。
三、以廣播電視、電子通訊、網際網路或其他媒體等傳播工具，
    對公眾散布而犯之。
前項之未遂犯罰之。